【裁判字號】    91,訴,2585
【裁判日期】    920424
【裁判案由】    給付貨款
【裁判全文】
臺灣臺南地方法院民事判決  九十一年度訴字第二五八五號
    原      告  信南建設股份有限公司
    法定代理人  丙○○
    訴訟代理人  甲○○
    被      告  統勤營造有限公司
                          設台.
    法定代理人  乙○○    住同.
    訴訟代理人  丁○○    住臺.
右當事人間請求給付貨款事件，本院判決如左：
    主    文
被告應給付原告新台幣柒拾萬肆仟陸佰貳拾元。
原告其餘之訴駁回。
訴訟費用由被告負擔十分之三，餘由原告負擔。
本判決原告勝訴部分，於原告以新台幣貳拾伍萬元供擔保後，得假執行，但被告如於
假執行程序實施前，以新台幣柒拾萬肆仟陸佰貳拾元為原告預供擔保，得免為假執行
。
原告其餘假執行之聲請駁回。
    事    實
甲、原告方面：
一、聲明：求為判決(一)被告應給付原告新台幣（下同）二百四十七萬二千九百七十元
    。(二)原告願供擔保請准宣告假執行。
二、陳述：
    (一)被告於民國（下同）九十年六月至九十一年二月間承造台南機場四八○三Ｎ土
      建工程，由原告供應混凝土，兩造間雖訂有合約價單，然因交通部取締超載的
      罰則加重，原告另購物料的價格也跟著上漲，需要調整價格，原告於九十年六
      月二十日已另立「預拌混凝土訂貨合約書內容調整表」（以下簡稱調整表）交
      由被告關係企業昇邦公司採購課長楊俊男簽名，當時被告相關主管有在場，有
      調整表為證，故兩造就原合約混凝土單價已另為調漲之合意。
    (二)被告其他工程亦向原告購買預拌混凝土，合約亦約定價格不能調整，但該案場
      之單價亦經調整，由楊俊男在調整表上簽名之後，被告即依調整表之價金付款
      ，足見楊俊男有被授權議價。
    (三)原告曾以台南新義郵局存證信函第一七九號，並有被告工地現場人員所簽收預
      伴混凝土之簽收單，迭經追討仍置之不理。爰依買賣契約請求被告給付貨款如
      聲明所示。
    (四)被告在明細表所列九十年七月十五日磅數175KG/CM3、數量二．五M3之混凝土
      ，原告確有供貨，惟因係調價前之九十年六月十三日供貨，此部分帳款已付，
      故原告未在價差及未付明細表中列出。
    (五)原告在價差及未付明細表所列磅數140KG/CM3之混凝土，供貨數量為二七五M3
      ，與被告所列一一五M3不同，惟原告確有於九十年十月十三日出貨，有送貨單
      、請款單及發票可證，被告漏未將該一六○M3之混凝土計入明細表。
    (六)自認被告明細表所列磅數210KG/CM3  之混凝土，出貨數量為一○九九．五M3
      無誤。
    (七)清理車道的費用，過去確有由原告負擔的慣例，有時是車離去後被告通知原告
      派人去清掃，有時是原告請人清掃後再憑單據向原告請款，原告過去有負擔此
      部分費用，但本件此部分費用被告並未通知原告，為訴訟經濟，對被告抗辯其
      代僱工所支出之二筆清潔費二萬八千九百元及一萬零四百元，合計三萬九千三
      百元部分，主張抵銷，原告為訴訟經濟起見，願意吸收，自貨款中扣抵。
三、證據：提出：工程物料合約及附件合約價單各一張、預拌混凝土訂貨合約書內容
    調整表、台南新義郵局第一七九號存證信函、被告現場人員預拌混凝土簽收之收
    款通知單、公司基本資料查詢單、票據明細表各一份、支票影本七紙、發票十五
    紙、收款明細表七張、客戶期款未付明細表一紙、保留款證明單六張、統勤營造
    帳款明細表、價差明細表、灣裡抽水站新建工程預拌混凝土訂貨合約書、九十年
    十月十三日送貨單、九十年十月十五日收款通知單及發票一紙等為證。
乙、被告方面：
一、聲明：求為判決(一)原告之訴駁回。(二)如受不利判決，願供擔保請准宣告免為假執
    行。
二、陳述：
    (一)被告承包台南機場四八○三Ｎ土建工程，向原告承買預拌混凝土，依合約價單
      約定，有購買數量、單價、總價及訂價時依實際進場數量核訂之約定。另外約
      定第二條「本案依實際進場數量估驗計價，單價內含運費、過磅費及檢（試）
      驗費，單價不因物價波動有所調整」，及第七條約定，本合約自九十年一月一
      日起生效至完工為止，供料單價不因物價波動有所調整，此有合約價單影本可
      證。本件工程已完成，原告已依約完成混凝土之給付。
    (二)被告承包之工程業已完工，惟原告請求之預拌混凝土貨款中，以因交通部嚴格
      取締超載問題，增加運費單價新台幣（下同）一百七十三萬二千九百七十五元
      ，惟行政院公共工程委員會函（發文日期：九十年七月二十三，發文號：（九
      十）工程企交第00000000號）說明「研商砂石車及混凝土攪拌車回歸
      重量法裝載時相關業者抬高建材價格之相關事宜」會議，對於混凝土攪拌車之
      裝載取締，已決議維持六月一日前之裝載規定至九十一年五月三十一日，交通
      部函（發文日期：九十一年五月二十八日，發文字號：交路字第○九一○○○
      五一九八號），復說明上開車輛於九十一年五月三十一日前仍依現行之規定作
      為裝載及取締標準，茲決定上開事項延長二年，有上開函文可證。原告並未因
      取締而受有損失，且原告自開工開始至完工為止，攪拌車之載運數量，並無增
      加或減少之情形，其請求調漲價格無理由。
    (三)被告關係企業昇邦公司採購課長楊俊男雖在原告提出之合約內容調整表上簽名
      ，惟楊俊男尚須簽報被告核准，經被告向業主台南機場反應，因交通部嚴格取
      締要到九十三年六月一日才開始，未同意漲價，兩造間就合約單價並未達成調
      漲合意。
    (四)原告另案場由採購主任楊俊男簽名之調整表，係九十年一月三日議好價格訂約
      後，原告於九十年一月十一日為了其公司程序再製造調整表請求簽名，並非講
      好價格，再做調整程序。原告所提出與被告另有調整價格之約定，是指灣裡抽
      水站工程，與本件台南機場工程，地點不同，且所訂合約內容，灣裡抽水站工
      程未約定不得漲，而台南機場工程有約定單價不因物價波動有所調整，故兩者
      不能互相應用。
    (五)本件被告雖有部分貨款未付，然其中代僱工清洗車道之費用二萬八千九百元及
      一萬零四百元，應由原告負擔。
    (六)又被告尚應給付原告保留款五十四萬七千零二十元，依合約價單之約定，原告
      需依總工程款百分之十簽發本票交付被告才可領取，被告曾於九十一年九月勤
      工字第○○三○號函請原告速與被告聯絡，原告迄不前來請求，故未予給付，
      此亦有合約價單及函可證。原告不願前來請求保固款，卻向法院請求超額貨款
      ，顯無理由。
三、證據：提出合約價單一份、行政院公共工程委員會、交通部函各一件、被告致原
    告函文一件、清理費請款單一紙、什工表一紙、支票一紙、九十年一月十一日預
    拌凝土訂貨合約書內容調整表、九十年一月三日合約價單、致遠管理學院第二期
    教學大樓新建工程工程物料合約各一份等為證。
丙、本院依職權訊問證人楊俊男。
    理    由
一、按訴狀送達後，原告不得將原訴變更或追加他訴，但擴張或減縮應受判決事項之
    聲明者，不在此限，民事訴訟法第二百五十五條第一項第三款定有明文。本件原
    告原起訴請求被告給付貨款二百四十八萬八千零七十元，嗣於訴訟進行中減縮為
    請求被告給付二百四十七萬二千九百七十元，揆諸首揭說明，並無不合，應予准
    許。
二、本件原告起訴主張：被告自九十年六月起為承攬台南機場四八○三Ｎ土建工程，
    向原告購買預拌混凝土，定有工程物料合約，並約定合約價單作為附件，原告於
    工程期間陸續供應混凝土予被告，其規格（磅數）、數量如附表所示。期間因交
    通部嚴格取締混凝土攪拌車超載之罰則加重，原告另購物料之價格亦跟著上漲，
    需要調整價格，原告乃於九十年六月二十日另立「預拌混凝土訂貨合約書內容調
    整表」，交被告採購課長楊俊男簽名，故兩造間就合約價單所列混凝土單價已於
    九十年六月二十日另為調漲之合意，被告自該日起應依調漲後之單價付款。惟原
    告就上開混凝土價款僅支付一千四百五十萬三千三千二百五十五元，尚有如訴之
    聲明所示之金額未付，爰依買賣之法律關係，請求被告給付貨款如訴之聲明所示
    。被告對原告提出兩造間簽訂之工程物料合約及其附件合約價單、原告為上開工
    程供應如附表所示混凝土之規格（磅數）、數量及已付價金之數額等情均不爭執
    ，惟否認有調漲混凝土單價之合意，並以：合約價單已記載「單價內含運費、過
    磅費及檢（試）驗費，單價不因物價波動有所調整」，被告採購課長楊俊男雖在
    原告提出之九十年六月二十日調整表上簽名，但該調整表經楊俊男簽報被告，被
    告並未同意漲價，且交通部嚴格取締預拌混凝土超載，已決議維持九十一年六月
    一月前之裝載規定，並延長二年，原告並無調漲之理由，又被告為原告支出清理
    車道費共計三萬九千三百元，應自貨款中扣抵；另被告尚應給付保留款，原告需
    依工程款百分之十簽發本票作為保固，始可領取等語置辯。
三、原告主張被告為承攬台南機場四八○三Ｎ土建工程，與原告訂有工程物料合約及
    合約價單，施工期間，向原告購買如附表所示之預拌混凝土，被告已付貨款一千
    四百五十萬三千二百五十五元等情，業據提出工程物料合約及其附件合約價單各
    一份、統一發票十五張、保留款證明單六張、收款明細表七紙等為證，並為被告
    所是認，堪信原告此部分之主張為真實。惟原告主張兩造就上開混凝土單價於九
    十年六月二十日已有調漲之合意，依調漲後之金額，被告尚積欠貨款二百四十七
    萬二千九百七十元乙節，則為被告所否認，並以前揭情詞置辯，則本件首應審究
    者，厥為兩造間於九十年六月二十日是否確已達成調漲單價之合意。
四、按當事人主張有利於己之事實者，就其事實有舉證之責任，民事訴訟法第二百七
    十七條前段定有明文。本件原告既主張兩造間另有調漲混凝土單價之合意，請求
    被告應依調漲後之單價給付，原告就此項有利之事實，自應負舉證責任。經查：
    (一)兩造所簽訂工程物料合約附件合約價單第二條明定「本案依實際進場數量估驗
      計價，單價內含運費、過磅費及檢（試）驗費，單價不因物價波動有所調整」
      、其第七條亦明定「本合約自九一月一日起生效至完工為止，供料單價不因物
      價波動有所調整」，有原告提出並為兩造所不爭之合約價單附卷可稽。
    (二)原告固據提出載有生效日期九十年六月二十日、混凝土規格、原單價、調整後
      單價，並經被告採購課長楊俊男於七月一日簽名之「預拌混凝土訂貨合約書內
      容調整表」，惟參照證人楊俊男於本院九十二年二月二十日審理時證述：「統
      勤公司有授權我可以跟下包議價，但是議價的內容要陳報公司，經過公司核可
      才能簽訂正式合約。」、「當時我是與原告在會議時協商這樣的金額，但是我
      必須要把金額陳報公司核可後，再另外追加合約。」、「我當時有說會依協調
      的結果陳報公司做裁定」等語，核與被告主張相符，足認證人楊俊男雖得為議
      價，然仍須經簽報被告核可，是其顯無逕行變更合約單價之權限。
    (三)原告另提出兩造就致遠管理學院第二期教學大樓新建工程之工程物料合約、合
      約價單、調整表，及就台南市灣裡抽水站新建工程所簽訂之預拌混凝土訂貨合
      約書、調整表、收款明細表，主張原告對其他案場所供應之混凝土，亦係提出
      調整表後，分別經證人楊俊男及訴外人即被告另受雇人乙○○在調整表上簽名
      ，被告即以調整後之價格付款，足見楊俊男有調漲單價之權限云云。惟觀原告
      提出致遠管理學院合約價單及調整表所示，係調降單價，其調整表所示生效日
      期九十年一月三日，亦為合約日期，核與被告抗辯該單價調整，係經楊俊男簽
      報核可後，另立正式合約等語，並無不合。而兩造間就灣裡抽水站工程所定合
      約，並無不得漲價之約定，其內容與本件合約不同。況上開二份合約所訂購之
      混凝土均非供本件台南機場工程使用，被告就其他工程另與原告簽訂合約及其
      內容如何，尚不足以拘束兩造本於本件合約所定之權利義務關係。
    (四)原告雖主張因交通部嚴格取締混凝土攪拌車超載之罰則加重，原告另購物料之
      價格亦跟著上漲，始需要調整價格云云。惟查：行政院公共工程委員會於聯合
      勤務總司令部營產工程署函詢因政府嚴格取締超載，致建材運費上漲，可否依
      採購契約要項調整契約價格時，雖於九十年七月二十三日函覆「決議維持六月
      一日前之裝載規定至九十一年五月三十一日，並自九十一年六月一日起方依行
      車執照核定之總重量裝載及取締」，然交通部於九十一年五月二十八日另函示
      「為考量相關工程及運輸產業之調適期，對於登檢合格之砂石標示車及八十一
      年十二月三十一日以前新登檢領照之混凝土攪拌車．．．．，於九十三年五月
      三十一日前仍依現行之規定，作為裝載及取締標準」，有被告提出上開函文附
      卷可稽，足見交通部嚴格取締混凝土攪拌車之新制尚未實施，被告抗辯原告並
      無調漲單價之理由，堪可採信。原告雖以其另購物料之價格上漲，主張有調漲
      單價必要，然兩造合約價單中已約定「單價不因物價波動有所調整」，被告既
      未同意調整價格，原告此部分主張，自屬無據。
    (五)原告復另主張與證人楊俊男議價當時，被告相關主管有在場，然未據證明該在
      場被告相關主管究為何人？該在場之人有無變更契約單價之權限及有無同意就
      調整價格付款？尚難逕以原告片面之詞而為對其有利之認定。
    (六)綜上所陳，被告否認兩造間於九十年六月二十日有調漲單價之合意，洵屬有據
      ，堪予採信，原告自不得以調漲後之單價計算本件貨款價額。
五、兩造所陳報本件工程原告提供之混凝土如附表編號一所示之數量，雖有不同（原
    告陳報數量為二七五立方，被告陳報數量為一一五立方，相差一六○立方），惟
    其差額一六○立方之混凝土，已於九十年十月十三日送達本件工程工地乙節，業
    據原告提出送貨單、收款通知單、發票等附卷，被告亦自認確有收到該批混凝土
    ，是因原告沒有請款，被告才未列入明細表，則既經被告收受，自應將該批混凝
    土列入本件買賣標的物之範圍。兩造對原告提供本件工程如附表所示之混凝土規
    格、數量既不爭執，則以原合約價單所約定之單價計算，被告向原告購買混凝土
    之總價合計為一千五百二十四萬七千一百七十五元（計算式詳如附表），被告已
    支付一千四百五十萬三千二百五十五元，尚欠七十四萬三千九百二十元，被告自
    應給付貨款七十四萬三千九百二十元。
六、按二人互負債務，而其給付種類相同，並均屆清償期者，各得以其債務，與他方
    之債務，互為抵銷，民法第三百三十四條第一項前段定有明文。被告抗辯其代僱
    工清洗車道之費用已支付二萬八千九百元及一萬零四百元，應由原告負擔，主張
    與貨款抵銷。按被告主張抵銷者亦屬金錢債務，原告復自認此項清潔費用過去確
    有由原告負擔的慣例，對被告主張抵銷之二筆清潔費二萬八千九百元及一萬零四
    百元（合計三萬九千三百元），願意吸收等語，則被告據此為抵銷之抗辯，即為
    有理由，應予准許，其應付貨款扣除抵銷數額後應為七十萬四千六百二十元。
七、至被告另辯稱：被告另應給付原告保留款，依合約價單，原告需依工程款百分之
    十簽發本票交付被告，始可領取云云，惟本件原告係依買賣之法律關係，請求給
    付貨款，被告於原告交付買賣標的物時，即負有給付貨款義務，至原告依約應就
    工程款百分之十簽發本票作為保固，與被告給付貨款，並非立於對待給付關係，
    乃被告竟為同時履行之抗辯，即屬無據。
八、從而，原告本於買賣之法律關係，請求被告給付貨款，在新台幣七十萬四千六百
    二十元範圍內為有理由，應予准許，逾此範圍，則為無理由，應予駁回。
九、兩造均陳明願供擔保，聲請宣告假執行及免為假執行，就原告勝訴部分，核無不
    合，爰分別酌定相當擔保金額准許之，就原告敗訴部分，其假執行之聲請已失所
    附麗，應併予駁回。
十、結論，本件原告之訴為一部有理由，一部無理由，依民事訴訟法第七十九條但書
    、第三百九十條第二項、第三百九十二條，判決如主文。
中      華      民      國    九十二    年      四      月    二十四    日
                                臺灣臺南地方法院民事第三庭
~B法      官  林逸梅
右為正本係照原本作成
如對本判決上訴，須於判決送達後廿日內向本院提出上訴狀
中      華      民      國    九十二    年      四      月    二十四    日
~B法院書記官  魏芝雯
~F0
~T40
附表
┌──┬───────┬───────┬────────┬────────────┐
│編號│規      格    │ 數     量    │  單      價    │    金          額      │
│    │              │              │（新台幣）      │       （新台幣）       │
├──┼───────┼───────┼────────┼────────────┤
│一  │  2000psi     │    二七五    │  一、○五○元  │      二八八、七五○元  │
│    │(140kg/cm3)   │              │                │                        │
├──┼───────┼───────┼────────┼────────────┤
│二  │  2500psi     │      二．五  │  一、一二○元  │          二、八○○元  │
│    │(175/kg/cm3)  │              │                │                        │
├──┼───────┼───────┼────────┼────────────┤
│三  │ 3000psi      │  一○九九．五│  一、二○○元  │  一、三一九、四○○元  │
│    │(210kg/cm3)   │              │                │                        │
├──┼───────┼───────┼────────┼────────────┤
│四  │ 3500psi      │  三八四八．五│  一、二五○元  │  四、八一○、六二五元  │
│    │(245kg/cm3)   │              │                │                        │
├──┼───────┼───────┼────────┼────────────┤
│五  │ 5000psi      │  六三○四    │  一、四○○元  │  八、八二五、六○○元  │
│    │(350kg/cm3)   │              │                │                        │
├──┴───────┴───────┴────────┼────────────┤
│  合            計                                    │一五、二四七、一七五元  │
└───────────────────────────┴────────────┘
  備    註：（計算式）
  一五、二四七、一七五元（貨款總價）－一四、五○三、二五五元（已付貨款）
  －三九、三○○元（抵銷部分）＝七○四、六二○元（本件應付貨款）


司法院資訊處製作；財團法人民間司法改革基金會備份。
